---
title: "<span style = 'font-size: 100%;'>Introducción al análisis de datos con R<br></span>"
subtitle: "<span style = 'font-size: 80%;'>Dataviz e introducción a ggplot2<br></span>"
author: "<br><br><span style = 'font-size: 75%;'>Manuel Mejías Leiva<br></span>"
institute: "<span style = 'font-size: 75%;color:#ffffff !important;text-decoration:none;'>Universidad de Valladolid | manuel.mejias@uva.es<br><br></span><br><br>"
date: "<span style = 'font-size: 75%;'>5 - 9 junio de 2023<br></span>"
output:
  xaringan::moon_reader:
    lib_dir: libs
    css: xaringan-themer.css
    nature:
      highlightStyle: github
      highlightLines: true
      countIncrementalSlides: false
      titleSlideClass: ["center", "middle", "inverse"]
      ratio: 16:9
---

```{r xaringan-themer, include = FALSE}
library(xaringanthemer)
library(emo)
library(fontawesome)

style_duo_accent(primary_color = "#1F4257",
  secondary_color = "#EA9D8E", # #F97B64",
  background_color = "#FFFEFE",
  header_font_google = google_font("Josefin Sans"),
  text_font_google = google_font("Montserrat", "300", "300i", 
                                 "400", "500", "600", 
                                 "700", "800", "900"),
  code_font_google = google_font("Fira Mono"),
  black = "#1F4257",
  inverse_text_color = "#1F4257",
  inverse_header_color = "#1F4257",
  base_font_size = "21px",
  text_font_size = "1rem",
  code_font_size = "0.7rem",
  header_h1_font_size = "2.5rem",
  header_h2_font_size = "2.3rem",
  header_h3_font_size = "1.8rem",
  code_highlight_color = "rgba(248, 223, 88, 0.25)",
  code_inline_background_color = "rgba(248, 223, 88, 0.6)",
  code_inline_font_size = "1em",
  text_bold_font_weight = 800,
  link_decoration = "underline dotted",
  link_color = "#74688D",
  inverse_link_color = "#1F4257",
  colors = c(purple = "#74688D",
             yellow = "#F8DF58",
             green = "#2c8475",
             red = "#E54F4D",
             orange = "#EA9D8E",
             green_light = "rgba(44, 132, 117, 0.35)",
             red_light = "rgba(229, 79, 77, 0.7)",
             purple_light = "rgba(116, 104, 141, 0.5)"),
  extra_css = list(
    ".title-slide h1" = list(
      "font-size" = "52px",
      "line-height" = "1.1em"),
    ".title-slide h2" = list(
    "margin-top" = "-10px",
    "margin-bottom" = "40px"),
    ".heading h1" = list(
      "line-height" = "1.3em"
    ),
    ".title-slide h3" = list(
    "margin-top" = "40px.",
    "line-height" = "0.3em"),
    ".remark-slide-content" = list(
      "line-height" = "1.1em"),
    ".hljs-github .hljs" = list(
    "background" ="#grey40" ),
    ".inverse a" = list(
      "color"= "white !important"
    ),
    ".table.dataTable.display tbody tr.even" = list(
  "background-color" = "#grey40"),
  ".remark-slide thead, .remark-slide tfoot, .remark-slide tr:nth-child(even)" = list("background" = "#FFFFFF")
    )
  )
```

```{r setup, include=FALSE}
options(htmltools.dir.version = FALSE)
```

class: inverse, center, middle, heading

# Primeros pasos con ggplot

---
# Antes de comenzar: librerías y datos 

El paquete **ggplot** viene integrado dentro del paquete **tidyverse**
```{r message=FALSE}
library(tidyverse) #contiene ggplot
library(gapminder) #contiene la base de datos gapminder
```


Cargamos la base de datos de gapminder al entorno
```{r}
gapminder
```
---
# Antes de comenzar: librerías y datos 

El **conjunto de datos** `gapminder`, del paquete homónimo, es un fichero con **datos de esperanzas de vida, poblaciones y renta per cápita** de distintos países en distintos momentos temporales.

```{r message=FALSE}
glimpse(gapminder)
```
---
# Características de una buena visualización

Según Alberto Cairo, una buena representación gráfica de los datos debe de tener las siguientes características:

&nbsp;

- Contiene **información fiable**.

- El diseño se ha escogido para **destacar las pautas más relevantes**.

- La **presentación es atractiva**, pero las apariencias no pueden ser un sustituto de la **honestidad**, la **claridad** y la **profundida**.

- Cuando resulta apropiado, está organizada de tal manera que **permita una cierta exploración de los datos**.

---
class: inverse, center, middle, heading

# La gramática de los gráficos
---
# Dataviz en R: .orange[ggplot2]

La filosofía detrás de `{ggplot2}` es entender los **.bg-purple_light[gráficos como parte del flujo]** de trabajo, dotándoles de una **.bg-purple_light[gramática]**

El objetivo es empezar con un lienzo en blanco e ir **.bg-purple_light[añadiendo capas a tu gráfico]**. La ventaja de `{ggplot2}` es poder **.bg-purple_light[mapear atributos estéticos]** (color, forma, tamaño) de objetos geométricos (puntos, barras, líneas) en función de los datos.

&nbsp;


La **documentación** del paquete puedes consultarla en <https://ggplot2-book.org/introduction.html> 
---
# Dataviz en R: .orange[ggplot2]

Un gráfico se podrá componer de las siguientes **.bg-purple_light[capas]**

* **.bg-purple_light[Datos (data)]**
* **.bg-purple_light[Mapeado (aesthetics)]** de elementos estéticos: ejes, color, forma, tamaño, etc (en función de los datos)
* **.bg-purple_light[Geometría (geom)]**: puntos, líneas, barras, polígonos, etc.
* **.bg-purple_light[Componer gráficas (facet)]**: visualizar varias gráficas a la vez.
* **.bg-purple_light[Transformaciones (stat)]**: ordenar, resumir, agrupar, etc.
* **.bg-purple_light[Coordenadas (coord)]**: coordenadas cartesianas, polares, grids, etc.
* **.bg-purple_light[Temas (theme)]**: fuente, tamaño de letra, subtítulos, captions, leyenda, ejes, etc.

A continuación, se muestran muestra dos formas de definir un gráfico con ggplot2 en R:

```{r eval=FALSE}
#1ª forma sin usar el pipe
ggplot(data = , aes(x =, y =, ...))+
  geom_*()

#2ª forma usando el pipe
data %>%
  ggplot(aes(x =, y =, ...))+
  geom_*()
```
---
# Primer intento: scatter plot
Imagina que queremos dibujar un **scatter plot** o **diagrama de (dispersión) de puntos**.

El fichero consta de 1704 registros y 6 variables: `country`, `continent`, `year`, `lifeExp` (esperanza de vida), `pop` (población)  y `gdpPercap` (renta per cápita).

```{r}
glimpse(gapminder)
```

Para empezar con algo sencillo **filtraremos solo los datos de 1997**

```{r}
gapminder_1997 <- gapminder %>% filter(year == 1997)
gapminder_1997
```
---
# Primer intento: scatter plot

.pull-left[

Vamos a realizar un **diagrama de puntos**:

* **Eje X**: renta per cápita (variable `gdpPercap`)
* **Eje Y**: población (variable `pop`)

**¿Qué necesitamos?**

* **Datos**: el conjunto filtrado `gapminder_1997`.
* **Mapeado**: indicarle dentro de `aes()` (aesthetics) las variables a pintar en cada coordenada. Todo lo que esté **dentro de aes() dependerá de los datos** (en este caso `aes(x = gdpPercap, y = pop)`).

```{r eval = FALSE}
gapminder_1997 %>% ggplot(aes(x = gdpPercap, y = pop)) #<<
```

* **Elegir una geometría**: optaremos por **puntos** con `geom_point()`.

```{r eval = FALSE}
gapminder_1997 %>%
  ggplot(aes(x = gdpPercap, y = pop)) +
  geom_point() #<< Geometría
```

]

.pull-right[

```{r echo = FALSE}
gapminder_1997 %>%
  ggplot(aes(x = gdpPercap, y = pop)) +
  geom_point()
```
]
---
# Primer intento: scatter plot

.pull-left[

Vamos a profundizar en ese mapeado, cambiando el rol de los ejes:

* **Eje X**: población (variable `pop`)
* **Eje Y**: renta per cápita (variable `gdpPercap`)


```{r eval = FALSE}
gapminder_1997 %>%
  ggplot(aes(y = gdpPercap, x = pop)) + #<<
  geom_point() 
```

]

.pull-right[

```{r echo = FALSE}
gapminder_1997 %>%
  ggplot(aes(y = gdpPercap, x = pop)) +
  geom_point() 
```
]
---
# Primer intento: scatter plot

.pull-left[

La idea podemos repetirla enfrentando ahora la **esperanza de vida** frente a **la renta per cápita**.

* **Eje X**: esperanza de vida (variable `lifeExp`)
* **Eje Y**: renta per cápita (variable `gdpPercap`)


```{r eval = FALSE}
gapminder_1997 %>%
  ggplot(aes(y = gdpPercap, x = lifeExp)) + #<<
  geom_point()
```

]

.pull-right[

```{r echo = FALSE}
gapminder_1997 %>%
  ggplot(aes(y = gdpPercap, x = lifeExp)) +
  geom_point()
```
]
---
# Colores, tamaños y formas (constantes)

.pull-left[

Para **cambiar el color de los puntos**, indicaremos dentro de `geom_point()` el color de la geometría con `color = ...` (en este caso, el color del punto). Empezaremos por un **color fijo**, por ejemplo `"red"` (existen otros como `"blue"`, `"black"`, `"yellow"`, etc)

```{r eval = FALSE}
# Color con palabra reservada
gapminder_1997 %>%
  ggplot(aes(y = gdpPercap, x = lifeExp)) +
  geom_point(color = "red") #<<
```
]

.pull-right[

```{r echo = FALSE}
gapminder_1997 %>%
  ggplot(aes(y = gdpPercap, x = lifeExp)) +
  geom_point(color = "red")
```

]
---
# Colores, tamaños y formas (constantes)

.pull-left[

Los colores también podemos asignárselos por su **código hexadecimal**, consultando en la página <https://htmlcolorcodes.com/es/>, eligiendo el color que queramos. El código hexadecimal siempre comenzará con `#`


```{r eval = FALSE}
# Color en hexadecimal
# https://htmlcolorcodes.com/es/
gapminder_1997 %>%
  ggplot(aes(y = gdpPercap, x = lifeExp)) +
  geom_point(color = "#2EA2D8") #<<
```
]

.pull-right[

```{r echo = FALSE}
gapminder_1997 %>%
  ggplot(aes(y = gdpPercap, x = lifeExp)) +
  geom_point(color = "#2EA2D8")
```

]
---
# Colores, tamaños y formas (constantes)

.pull-left[
  
De la misma manera podemos **indicarle el tamaño de la geometría** (en este caso el **tamaño de los punto**) con `size = ...` (cuanto mayor sea el número, mayor será el tamaño de la geometría).

```{r eval = FALSE}
# Color y tamaño
gapminder_1997 %>%
  ggplot(aes(y = gdpPercap, x = lifeExp)) +
  geom_point(color = "#A02B85", size = 5) #<<
```
]

.pull-right[

```{r echo = FALSE}
gapminder_1997 %>%
  ggplot(aes(y = gdpPercap, x = lifeExp)) +
  geom_point(color = "#A02B85", size = 5)
```

]
---
# Colores, tamaños y formas (constantes)

.pull-left[
  
También podemos jugar con la **transparencia del color** con `alpha = ...`: si `alpha = 1`, el color será totalmente opaco (por defecto); si `alpha = 0` será totalmente transparente.


```{r eval = FALSE}
# Color, tamaño y transparencia
gapminder_1997 %>%
  ggplot(aes(y = gdpPercap, x = lifeExp)) +
  geom_point(color = "#A02B85", size = 9,
             alpha = 0.4) #<<
```
]

.pull-right[

```{r echo = FALSE}
gapminder_1997 %>%
  ggplot(aes(y = gdpPercap, x = lifeExp)) +
  geom_point(color = "#A02B85", size = 9,
             alpha = 0.4)
```

]
---
# Mapear aesthetics

.pull-left[
  
Hasta ahora los **parámetros estéticos** se los hemos pasado fijos y **constantes**. Pero la verdadera potencia y versatilidad de `ggplot` es entender todos esos parámetros como entendemos el mapeado coordenadas: podemos **mapear los atributos estéticos** en `aes()` para que dependan de variables de los datos

&nbsp;

Por ejemplo, vamos a **asignar un color a cada dato en función de su continente**.

```{r eval = FALSE}
# Tamaño fijo
# Color por continentes
gapminder_1997 %>%
  ggplot(aes(y = gdpPercap, x = lifeExp,
           color = continent)) + #<<
  geom_point(size = 5)
```
]

.pull-right[

```{r echo = FALSE}
gapminder_1997 %>%
  ggplot(aes(y = gdpPercap, x = lifeExp, color = continent)) +
  geom_point(size = 5)
```

]
  
---
# Mapear aesthetics

.pull-left[
  
Podemos combinarlo con lo que hemos hecho anteriormente:


* **color** en función del **continente**.
* **tamaño** en función de la **población**
* **transparencia** fija del 70%

```{r eval = FALSE}
gapminder_1997 %>%
  ggplot(aes(y = gdpPercap, x = lifeExp,
           color = continent, size = pop)) + #<<
  geom_point(alpha = 0.7)
```
]

.pull-right[

```{r echo = FALSE}
gapminder_1997 %>%
  ggplot(aes(y = gdpPercap, x = lifeExp,
           color = continent, size = pop)) +
  geom_point(alpha = 0.7)
```

]
---
# Mapear aesthetics

.pull-left[
  
En lugar de jugar con el color, también podríamos añadir las variables en función de la **forma de la geometría** (en este caso la forma de los «puntos») con `shape = ...`.

```{r eval = FALSE}
gapminder_1997 %>%
  ggplot(aes(y = gdpPercap, x = lifeExp,
           shape = continent, size = pop)) +
  geom_point(alpha = 0.7)
```
]

.pull-right[

```{r echo = FALSE}
gapminder_1997 %>%
  ggplot(aes(y = gdpPercap, x = lifeExp,
           shape = continent, size = pop)) +
  geom_point(alpha = 0.7)
```

]
---
# Gráfico multidimensional en 2D

.pull-left[
  
Reflexionemos sobre el gráfico anterior:

* **color** en función del **continente**.
* **tamaño** en función de la **población**
* **transparencia** fija del 70%

Usando los datos hemos conseguido **dibujar en un gráfico bidimensional 4 variables** (`lifeExp` y `gdpPercap` en los ejes $(X, Y)$), `continent` como color y `pop` como tamaño de la geometría) con muy pocas líneas de código.

```{r eval = FALSE}
gapminder_1997 %>%
  ggplot(aes(y = gdpPercap, x = lifeExp,
           color = continent, size = pop)) +
  geom_point(alpha = 0.7)
```
]

.pull-right[

```{r echo = FALSE}
gapminder_1997 %>%
  ggplot(aes(y = gdpPercap, x = lifeExp,
           color = continent, size = pop)) +
  geom_point(alpha = 0.7)
```

]
  
---

# Escala de los ejes

.pull-left[
  
A veces nos puede ser más conveniente **representar alguna de las variables** en otras escalas, por ejemplo en **escala logarítmica** (importante indicarlo en el gráfico), lo que podemos hacer facilmente con `scale_x_log10()` y/o `scale_y_log10()`.


```{r eval = FALSE}
gapminder_1997 %>%
  ggplot(aes(y = gdpPercap, x = lifeExp,
           color = continent, size = pop)) +
  geom_point(alpha = 0.7) +
  # Eje Y con escala logarítmica
  scale_y_log10() #<<
```
]

.pull-right[

```{r echo = FALSE}
gapminder_1997 %>%
  ggplot(aes(y = gdpPercap, x = lifeExp,
           color = continent, size = pop)) +
  geom_point(alpha = 0.7) +
  # Eje Y con escala logarítmica
  scale_y_log10()
```

]
---
# Paletas de colores

.pull-left[

Si no indicamos nada, `R` selecciona automáticamente una **paleta de colores**, pero podemos indicarle alguna paleta concreta de varias maneras.

&nbsp;

La primera y más inmediata es indicarle los **colores manualmente**: con `scale_color_manual` le podemos indicar un **vector de colores**.

```{r eval = FALSE}
pal <- c("#A02B85", "#2DE86B", "#4FB2CA",
         "#E8DA2D", "#E84C2D")
gapminder_1997 %>%
  ggplot(aes(y = gdpPercap, x = lifeExp,
           color = continent, size = pop)) +
  geom_point(alpha = 0.7) +
  scale_y_log10() +
  # Escala manual de colores
  scale_color_manual(values = pal) #<<
```
]

.pull-right[

```{r echo = FALSE}
pal <- c("#A02B85", "#2DE86B", "#4FB2CA",
         "#E8DA2D", "#E84C2D")
gapminder_1997 %>%
  ggplot(aes(y = gdpPercap, x = lifeExp,
           color = continent, size = pop)) +
  geom_point(alpha = 0.7) +
  scale_y_log10() +
  scale_color_manual(values = pal)
```

]

---

# Paletas de colores

.pull-left[

Otra opción es elegir alguna de las **paletas de colores disponibles** en el paquete `{ggthemes}`:

* `scale_color_economist()`: paleta de colores basada en los colores de The Economist.

```{r eval = FALSE}
library(ggthemes)

# scale_color_economist()
gapminder_1997 %>%
  ggplot(aes(y = gdpPercap, x = lifeExp,
           color = continent, size = pop)) +
  geom_point(alpha = 0.8) +
  scale_y_log10() +
  scale_color_economist()
```
  
]

.pull-right[

```{r echo = FALSE}
library(ggthemes)
gapminder_1997 %>%
  ggplot(aes(y = gdpPercap, x = lifeExp,
           color = continent, size = pop)) +
  geom_point(alpha = 0.8) +
  scale_y_log10() +
  scale_color_economist()
```

]

---

# Paletas de colores

.pull-left[

Otra opción es elegir alguna de las **paletas de colores disponibles** en el paquete `{ggthemes}`:

* `scale_color_excel()`: paleta de colores basada en los colores del Excel.

```{r eval = FALSE}
library(ggthemes)
gapminder_1997 %>%
  ggplot(aes(y = gdpPercap, x = lifeExp,
           color = continent, size = pop)) +
  geom_point(alpha = 0.8) +
  scale_y_log10() +
  scale_color_excel()
```

]

.pull-right[

```{r echo = FALSE}
library(ggthemes)
gapminder_1997 %>%
  ggplot(aes(y = gdpPercap, x = lifeExp,
           color = continent, size = pop)) +
  geom_point(alpha = 0.8) +
  scale_y_log10() +
  scale_color_excel()
```

]
---
# Paletas de colores

.pull-left[

Otra opción es elegir alguna de las **paletas de colores disponibles** en el paquete `{ggthemes}`:

* `scale_color_tableau()`: paleta de colores basada en los colores de Tableau.

```{r eval = FALSE}
library(ggthemes)
gapminder_1997 %>%
  ggplot(aes(y = gdpPercap, x = lifeExp,
           color = continent, size = pop)) +
  geom_point(alpha = 0.8) +
  scale_y_log10() +
  scale_color_tableau()
```

]

.pull-right[

```{r echo = FALSE}
library(ggthemes)
gapminder_1997 %>%
  ggplot(aes(y = gdpPercap, x = lifeExp,
           color = continent, size = pop)) +
  geom_point(alpha = 0.8) +
  scale_y_log10() +
  scale_color_tableau()
```

]

---
# Geometrías (geom)

.pull-left[

Hemos jugado un poco con las formas, tamaños y colores, pero siempre ha sido un diagrama de dispersión con puntos. Al igual que hemos usado `geom_point()`, podríamos usar otras geometrías como **líneas** con `geom_line()`.

```{r eval = FALSE }
gapminder_1997 %>%
  ggplot(aes(y = gdpPercap, x = lifeExp)) +
  geom_line(alpha = 0.8) + #<<
  scale_y_log10() +
  scale_color_tableau()
```
  
]

.pull-right[

```{r echo = FALSE }
gapminder_1997 %>%
  ggplot(aes(y = gdpPercap, x = lifeExp)) +
  geom_line(alpha = 0.8) + 
  scale_y_log10() +
  scale_color_tableau()
```
]

---

# Geometrías (geom)

.pull-left[

Asignado los colores a la variable `continent`, automáticamente obtenemos cada curva separada por continente.

```{r eval = FALSE}
# Separando por continente
gapminder_1997 %>%
  ggplot(aes(y = gdpPercap, x = lifeExp,
           color = continent)) +
  geom_line(alpha = 0.8) +
  scale_y_log10() +
  scale_color_tableau()
```
  
]

.pull-right[

```{r echo = FALSE}
gapminder_1997 %>%
  ggplot(aes(y = gdpPercap, x = lifeExp,
           color = continent)) +
  geom_line(alpha = 0.8) +
  scale_y_log10() +
  scale_color_tableau()
```
]

---

# Geometrías (geom)

.pull-left[

La **filosofía es siempre la misma**: dado que cada elemento lo podemos tratar de forma individual, pasar de un gráfico a otro es relativamente sencillo, sin más que cambiar `geom_point()` por `geom_line()`.

De la misma manera podemos dibujar un diagrama de dispersión con **formas hexagonales** con `geom_hex()`. Dado que ahora nuestra geometría **tiene volumen** tendremos dos parámetros: `color` para el contorno y `fill` para el **relleno**  (fíjate que también cambiamos `scale_color_tableau()` por `scale_fill_tableau()`)

```{r eval = FALSE,message=FALSE, warning=FALSE}
library(hexbin)

gapminder_1997 %>%
  ggplot(aes(y = gdpPercap, x = lifeExp,
           fill = continent, size = pop)) +
  geom_hex(alpha = 0.8) + #<<
  scale_y_log10() +
  scale_fill_tableau() #<<
```
  
]

.pull-right[


```{r echo = FALSE, message=FALSE, warning=FALSE}
gapminder_1997 %>%
  ggplot(aes(y = gdpPercap, x = lifeExp,
           fill = continent, size = pop)) +
  geom_hex(alpha = 0.8) +
  scale_y_log10() +
  scale_fill_tableau()
```

]

---
# Geometrías (geom)

.pull-left[

Tenemos varias funciones de este tipo, como `geom_tile()`, que nos visualiza los datos con «mosaicos» (como baldosas), o `geom_text()`, con la podemos hacer que en lugar de una forma geométrica aparezcan **textos que tengamos en alguna variable**, que la pasaremos en `aes()` por el **parámetro label** (en este caso, la variable de la que tomará los nombres será `country`).


```{r eval = FALSE}
gapminder_1997 %>%
  ggplot(aes(y = gdpPercap, x = lifeExp,
      color = continent, size = pop, label = country)) +
  geom_text(alpha = 0.8) + #<<
  scale_y_log10() +
  scale_color_tableau()
```
  
]

.pull-right[


```{r echo = FALSE}
gapminder_1997 %>%
  ggplot(aes(y = gdpPercap, x = lifeExp,
      color = continent, size = pop, label = country)) +
  geom_text(alpha = 0.8) + #<<
  scale_y_log10() +
  scale_color_tableau()
```

]

---
# Componer (facet)

.pull-left[

Hasta ahora hemos pintado una sola gráfica, **codificando información en colores y formas**. Pero también podemos **dividir/desagregar los gráficos (facetar) por variables**, pintando por ejemplo un **gráfico por continente**, mostrando todos los gráficos a la vez pero por separado, con `facet_wrap()`.

```{r eval = FALSE}
gapminder_1997 %>%
  ggplot(aes(y = gdpPercap, x = lifeExp)) +
  geom_point(alpha = 0.9) +
  scale_y_log10() +
  facet_wrap(~ continent) #<<
``` 

]

.pull-right[

```{r echo = FALSE}
gapminder_1997 %>%
  ggplot(aes(y = gdpPercap, x = lifeExp)) +
  geom_point(alpha = 0.9) +
  scale_y_log10() +
  facet_wrap(~ continent)
``` 

]

---
# Componer (facet)

.pull-left[

También le podemos pasar **argumentos opcionales** para indicarle el **número de columnas o de filas** que queremos.

```{r eval = FALSE}
gapminder_1997 %>%
  ggplot(aes(y = gdpPercap, x = lifeExp)) +
  geom_point(alpha = 0.9) +
  scale_y_log10() +
  facet_wrap(~ continent, nrow = 3) #<<
```

]

.pull-right[

```{r echo = FALSE}
gapminder_1997 %>%
  ggplot(aes(y = gdpPercap, x = lifeExp)) +
  geom_point(alpha = 0.9) +
  scale_y_log10() +
  facet_wrap(~ continent, nrow = 3) #<<
```

]
---
# Componer (facet)

.pull-left[

De esta manera podríamos incluso **visualizar el fichero de datos originales incluye hasta 5 variables** en un gráfico bidimensional:

* las variables `pop` y `lifeExp` en los **ejes**.
* la variable `gdpPercap` en el **tamaño**.
* la variable `continent` en el **color**.
* la variable `year` en la composición de `facet_wrap()`.

```{r eval = FALSE}
library(MetBrewer)
gapminder %>%
  filter(year > 1962) %>%
  ggplot(aes(y = lifeExp, x = pop,
        size = gdpPercap, color = continent)) +
  geom_point(alpha = 0.6) +
  scale_x_log10() +
  scale_colour_manual(values =
                        met.brewer("Klimt")) +
  facet_wrap(~ year)
```

]

.pull-right[

```{r echo = FALSE}
library(MetBrewer)
gapminder %>%
  filter(year > 1962) %>%
  ggplot(aes(y = lifeExp, x = pop,
        size = gdpPercap, color = continent)) +
  geom_point(alpha = 0.6) +
  scale_x_log10() +
  scale_colour_manual(values =
                        met.brewer("Klimt")) +
  facet_wrap(~ year)
```

]
---
# Componer (facet)

.pull-left[

Con `facet_grid()` podemos incluso **organizar una cuadrícula en base a dos variables**, por ejemplo que haya una **fila por año** (vamos a usar la tabla original en los **años 1952, 1972, 1982 y 2002**) y una **columna por continente**.

```{r eval = FALSE}
gapminder %>%
  filter(year %in% c(1952,1972,1982,2002)) %>%
  ggplot(aes(y = gdpPercap, x = lifeExp)) +
  geom_point(alpha = 0.9) +
  scale_y_log10() +
  facet_grid(year ~ continent)
```

]

.pull-right[

```{r echo = FALSE}
gapminder %>%
  filter(year %in% c(1952,1972,1982,2002)) %>%
  ggplot(aes(y = gdpPercap, x = lifeExp)) +
  geom_point(alpha = 0.9) +
  scale_y_log10() +
  facet_grid(year ~ continent)
```

]

---
# Coordenadas y tema

.pull-left[

Los gráficos pueden además **personalizarse añadiendo**, por ejemplo, *títulos y subtítulos** de la gráfica con `labs()`, asignando textos a `title, subtitle y caption`.

```{r eval = FALSE}
gapminder_1997 %>%
  ggplot(aes(y = gdpPercap, x = lifeExp,
           color = continent, size = pop)) +
  geom_point(alpha = 0.8) +
  scale_y_log10() +
  scale_color_tableau() +
  labs(title = "EJEMPLO DE SCATTERPLOT CON GGPLOT2",
       subtitle =
         "Esperanza vida vs renta per cápita (1997)",
    caption = "Manuel Mejías Leiva | Datos: gapminder")
```

]

.pull-right[

```{r echo = FALSE}
gapminder_1997 %>%
  ggplot(aes(y = gdpPercap, x = lifeExp,
           color = continent, size = pop)) +
  geom_point(alpha = 0.8) +
  scale_y_log10() +
  scale_color_tableau() +
  labs(title = "EJEMPLO DE SCATTERPLOT CON GGPLOT2",
       subtitle =
         "Esperanza vida vs renta per cápita (1997)",
    caption = "Manuel Mejías Leiva | Datos: gapminder")
```

]
---
# Coordenadas y tema

.pull-left[

También podemos **personalizar algunos aspectos extras**, como el **título que vamos a dar a los ejes** o el **título de las leyendas**.

```{r eval = FALSE}
gapminder_1997 %>%
  ggplot(aes(y = gdpPercap, x = lifeExp,
           color = continent, size = pop)) +
  geom_point(alpha = 0.8) +
  # Eje Y con escala logarítmica
  scale_y_log10() +
  scale_color_tableau() +
  labs(x = "Esperanza de vida", #<<
       y = "Renta per cápita", #<<
       color = "Continente", #<<
       size = "Población", #<<
       title = "EJEMPLO DE SCATTERPLOT CON GGPLOT2",
       subtitle =
         "Esperanza vida vs renta per cápita (1997)",
    caption = "Manuel Mejías Leiva | Datos: gapminder")
```

]

.pull-right[

```{r echo = FALSE}
gapminder_1997 %>%
  ggplot(aes(y = gdpPercap, x = lifeExp,
           color = continent, size = pop)) +
  geom_point(alpha = 0.8) +
  # Eje Y con escala logarítmica
  scale_y_log10() +
  scale_color_tableau() +
  labs(x = "Esperanza de vida", #<<
       y = "Renta per cápita", #<<
       color = "Continente", #<<
       size = "Población", #<<
       title = "EJEMPLO DE SCATTERPLOT CON GGPLOT2",
       subtitle =
         "Esperanza vida vs renta per cápita (1997)",
   caption = "Manuel Mejías Leiva | Datos: gapminder")
```

]
---
# Coordenadas y tema

.pull-left[

También podemos **ocultar algún nombre de las leyendas** (o ambos) si ya es explícito de lo que se está hablando. Por ejemplo, vamos a indicarle que no queremos el nombre de la leyenda en continentes, haciendo `color = NULL` (la variable que codifica los continentes a `NULL`).

```{r eval = FALSE}
gapminder_1997 %>%
  ggplot(aes(y = gdpPercap, x = lifeExp,
           color = continent, size = pop)) +
  geom_point(alpha = 0.8) +
  scale_y_log10() +
  scale_color_tableau() +
  labs(x = "Esperanza de vida",
       y = "Renta per cápita",
       color = NULL, #<<
       size = "Población",
       title = "EJEMPLO DE SCATTERPLOT CON GGPLOT2",
       subtitle =
         "Esperanza vida vs renta per cápita (1997)",
    caption = "Manuel Mejías Leiva | Datos: gapminder")
```

]

.pull-right[

```{r echo = FALSE}
gapminder_1997 %>%
  ggplot(aes(y = gdpPercap, x = lifeExp,
           color = continent, size = pop)) +
  geom_point(alpha = 0.8) +
  scale_y_log10() +
  scale_color_tableau() +
  labs(x = "Esperanza de vida",
       y = "Renta per cápita",
       color = NULL, #<<
       size = "Población",
       title = "EJEMPLO DE SCATTERPLOT CON GGPLOT2",
       subtitle =
         "Esperanza vida vs renta per cápita (1997)",
    caption = "Manuel Mejías Leiva | Datos: gapminder")
```

]

---

# Coordenadas y tema

.pull-left[

Incluso podemos **ocultar la leyenda en sí de alguna de alguna de las variables** con `guides(size = "none")` (en este caso, `size = "none"` nos elimina la leyenda que codifica el tamaño de los puntos).

```{r eval = FALSE}
gapminder_1997 %>%
  ggplot(aes(y = gdpPercap, x = lifeExp,
           color = continent, size = pop)) +
  geom_point(alpha = 0.8) +
  scale_y_log10() +
  scale_color_tableau() +
  guides(size = "none") + #<<
  labs(x = "Esperanza de vida",
       y = "Renta per cápita",
       color = NULL, size = "Población",
       title = "EJEMPLO DE SCATTERPLOT CON GGPLOT2",
       subtitle =
         "Esperanza vida vs renta per cápita (1997)",
    caption = "Manuel Mejías Leiva | Datos: gapminder")
```

]

.pull-right[

```{r echo = FALSE}
gapminder_1997 %>%
  ggplot(aes(y = gdpPercap, x = lifeExp,
           color = continent, size = pop)) +
  geom_point(alpha = 0.8) +
  scale_y_log10() +
  scale_color_tableau() +
  guides(size = "none") + #<<
  labs(x = "Esperanza de vida",
       y = "Renta per cápita",
       color = NULL, size = "Población",
       title = "EJEMPLO DE SCATTERPLOT CON GGPLOT2",
       subtitle =
         "Esperanza vida vs renta per cápita (1997)",
    caption = "Manuel Mejías Leiva | Datos: gapminder")
```
]
---
# Ejercicios

* 📝 **Ejercicio 1**: del conjunto `starwars` filtra solo los registros que no tenga ausente las columnas `mass, height, eye_color`. Dibuja un diagrama de puntos enfrentando `x = height` en el eje X e `y = mass` en el eje Y.
---
# Ejercicios

* 📝 **Ejercicio 1**: del conjunto `starwars` filtra solo los registros que no tenga ausente las columnas `mass, height, eye_color`. Dibuja un diagrama de puntos enfrentando `x = height` en el eje X e `y = mass` en el eje Y.

.panel[.panel-name[Sol. 1]

.pull-left[
```{r eval = FALSE}
# Eliminamos NA
starwars_filtro <- starwars %>%
  drop_na(c(mass, height, eye_color))

# Visualizamos
starwars_filtro %>%
  ggplot(aes(x = height, y = mass)) +
  geom_point()
```

]

.pull-right[
```{r echo = FALSE, out.width="80%"}
# Eliminamos NA
starwars_filtro <- starwars %>% drop_na(c(mass, height, eye_color))

# Visualizamos
starwars_filtro %>%
  ggplot(aes(x = height, y = mass)) +
  geom_point()
```

]

]
---
# Ejercicios

* 📝 **Ejercicio 2**: modifica el código  anterior para asignar el tamaño en función de `mass`.
---
# Ejercicios

* 📝 **Ejercicio 2**: modifica el código  anterior para asignar el tamaño en función de `mass`.
.panel[.panel-name[Sol. 2]

.pull-left[

```{r eval = FALSE}
starwars_filtro %>% 
  ggplot(aes(x = height, y = mass, size = mass)) +
  geom_point()
```

]

.pull-right[

```{r echo = FALSE, out.width="80%"}
starwars_filtro %>%
  ggplot(aes(x = height, y = mass, size = mass)) +
  geom_point()
```

]

]

---
# Ejercicios

* 📝 **Ejercicio 3**: repite el gráfico anterior localizando ese dato con un peso extremadamente elevado (outlier), elimínalo y vuelve a repetir la visualización.
---
# Ejercicios

* 📝 **Ejercicio 3**: repite el gráfico anterior localizando ese dato con un peso extremadamente elevado (outlier), elimínalo y vuelve a repetir la visualización.

.panel[.panel-name[Sol. 3]

.pull-left[

```{r eval = FALSE}
starwars_filtro %>%
  filter(mass < 500)%>%
  ggplot(aes(x = height, y = mass, size = mass)) +
  geom_point()
```

]

.pull-right[

```{r echo = FALSE, out.width="80%"}
starwars_filtro %>%
  filter(mass < 500)%>%
  ggplot(aes(x = height, y = mass, size = mass)) +
  geom_point()
```

]

]
---
# Ejercicios

* 📝 **Ejercicio 4**: repite el gráfico modificando títulos de ejes (a castellano) con título, subtítulo y caption. Por ejemplo:
  - Título: "Nuestro primer ggplot"
  - Subtítulo: "Relación entre altura y masa corporal en Star Wars"
  - Eje X: "Altura (cm)"
  - Eje Y: "Masa corporal (kg)"
  - Caption (fuente): "Datos: starwars dataset"
---
# Ejercicios

* 📝 **Ejercicio 4**: repite el gráfico modificando títulos de ejes (a castellano) con título, subtítulo y caption. Por ejemplo:
  - Título: "Nuestro primer ggplot"
  - Subtítulo: "Relación entre altura y masa corporal en Star Wars"
  - Eje X: "Altura (cm)"
  - Eje Y: "Masa corporal (kg)"
  - Caption (fuente): "Datos: starwars dataset"

.panel[.panel-name[Sol. 4]

.pull-left[

```{r eval = FALSE}
starwars_filtro %>%
  filter(mass < 500)%>%
  ggplot(aes(x = height, y = mass, size = mass)) +
  geom_point() +
  labs(x = "Altura (cm)",
       y = "Masa corporal (kg)",
       title = "Nuestro primer ggplot",
       subtitle = 
 "Relación entre altura y masa corporal en Star Wars",
       caption = "Datos: starwars dataset")
```

]

.pull-right[

```{r echo = FALSE, out.width="60%", fig.align='center'}
starwars_filtro %>%
  filter(mass < 500)%>%
  ggplot(aes(x = height, y = mass, size = mass)) +
  geom_point() +
  labs(x = "Altura (cm)",
       y = "Masa corporal (kg)",
       title = "Nuestro primer ggplot",
       subtitle = 
 "Relación entre altura y masa corporal en Star Wars",
       caption = "Datos: starwars dataset")
```

]

]
---
# Bonus track: geom_smooth()

La función geom_smooth() en ggplot2 sirve para **agregar una línea suave (o de tendencia)** en un gráfico y mostrar la tendencia general de los datos.

.pull-left[

```{r eval=FALSE}
starwars %>%
  filter(mass < 500, 
         !is.na(gender))%>%
  ggplot(aes(x = height, y = mass, color = gender))+
  geom_point(size = 2)+
  geom_smooth(se= FALSE, method = "lm")+ #<<
  labs(x = "Altura (cm)",
       y = "Masa corporal (kg)",
       color = "Género:",
       title = "Nuestro primer ggplot",
       subtitle = 
  "Relación entre altura y masa corporal en Star Wars",
       caption = "Datos: starwars dataset")+
  scale_x_continuous(breaks = seq(50, 250, by = 25))+
  scale_color_manual(labels = c("Femenino", "Masculino"),
                     values = c("#8F448B", "#3A705D"))
```
]

.pull-right[

```{r echo=FALSE, message=FALSE}
starwars %>%
  filter(mass < 500, 
         !is.na(gender))%>%
  ggplot(aes(x = height, y = mass, color = gender))+
  geom_point(size = 2)+
  geom_smooth(se= FALSE, method = "lm")+
  labs(x = "Altura (cm)",
       y = "Masa corporal (kg)",
       color = "Género:",
       title = "Nuestro primer ggplot",
       subtitle = 
    "Relación entre altura y masa corporal en Star Wars",
       caption = "Datos: starwars dataset")+
  scale_x_continuous(breaks = seq(50, 250, by = 25))+
  scale_color_manual(labels = c("Femenino", "Masculino"),
                     values = c("#8F448B", "#3A705D"))
```
]
---
# Más geom: .orange[gráfico de barras]
Vamos a representar en un gráfico de barras la altura media por especie.
.pull-left[

❌ No se ve NADA!
```{r eval=FALSE}
starwars %>%
  group_by(species) %>%
  summarize(avg_height = mean(height, na.rm = TRUE)) %>%
  ggplot(aes(x= species, y= avg_height))+
  geom_col()
```
]

.pull-right[

```{r echo=FALSE}
starwars %>%
  group_by(species) %>%
  summarize(avg_height = mean(height, na.rm = TRUE)) %>%
  ggplot(aes(x= species, y= avg_height))+
  geom_col()
```
]
---
# Más geom: .orange[gráfico de barras]

¿Podemos hacer que esto sea legible?

.pull-left[
* La función **reorder** se utiliza para cambiar el orden de las categorías en un gráfico de barras. Permite ordenar las categorías según una variable numérica o categórica, lo que facilita la interpretación de los datos en el gráfico.
```{r eval=FALSE}
starwars %>%
  drop_na(species)%>% #<<
  group_by(species)%>%
  summarize(avg_height = mean(height, na.rm = TRUE))%>%
  ggplot(aes(x= avg_height, 
             y= reorder(species, avg_height)))+ #<<
  geom_col()
```
]

.pull-right[

```{r echo=FALSE}
starwars %>%
  drop_na(species)%>% #<<
  group_by(species)%>%
  summarize(avg_height = mean(height, na.rm = TRUE))%>%
  ggplot(aes(x= avg_height, y= reorder(species, avg_height)))+
  geom_col()
```
]

---
# Más geom: .orange[gráfico de barras]

¿Qué más podemos añadir?

.pull-left[

```{r eval=FALSE}
starwars %>%
  drop_na(species)%>% 
  group_by(species)%>%
  summarize(avg_height = mean(height, na.rm = TRUE))%>%
  ggplot(aes(x= avg_height, 
             y= reorder(species, avg_height)))+
  geom_col(fill = "#E15D8A", width = .2)+ #<<
  geom_point(size = 3, color = "#E15D8A")+ #<<
  labs(y = NULL, #<<
       x = "Altura media (cm)", #<<
       title = "Altura media por especie")+ #<<
  theme_minimal() #<<
```
  
]

.pull-right[

```{r echo=FALSE}
starwars %>%
  drop_na(species)%>% 
  group_by(species)%>%
  summarize(avg_height = mean(height, na.rm = TRUE))%>%
  ggplot(aes(x= avg_height, y= reorder(species, avg_height)))+
  geom_col(fill = "#E15D8A", width = .2)+
  geom_point(size = 3, color = "#E15D8A")+
  labs(y = NULL,
       x = "Altura media (cm)",
       title = "Altura media por especie")+
  theme_minimal()
```
]

---
# Combinando gráficos con .orange[plot_grid]
.pull-left[
La función **plot_grid** es utilizada para combinar y mostrar varios gráficos en una sola figura.

```{r eval=FALSE, message=FALSE, warning=FALSE}
library(cowplot)

p1 <- ggplot(mtcars, aes(disp, mpg)) + 
  geom_point()
p2 <- ggplot(mtcars, aes(qsec, mpg)) +
  geom_point()

plot_grid(p1, p2, labels = c('A', 'B'))
```
]

.pull-right[

```{r echo=FALSE, message=FALSE, warning=FALSE}
library(cowplot)

p1 <- ggplot(mtcars, aes(disp, mpg)) + 
  geom_point()
p2 <- ggplot(mtcars, aes(qsec, mpg)) +
  geom_point()

plot_grid(p1, p2, labels = c('A', 'B'))
```


]
---
# Exportar gráficos con .orange[ggsave]
.pull-left[

```{r eval=FALSE}
# 1. Crea un gráfico y asígnalo a un objeto
plot_ggsave <- gapminder_1997 %>%
  ggplot(aes(y = gdpPercap, x = lifeExp,
           color = continent, size = pop)) +
  geom_point(alpha = 0.8) +
  scale_y_log10() +
  scale_color_tableau() +
  guides(size = "none") + 
  labs(x = "Esperanza de vida",
       y = "Renta per cápita",
       color = NULL, size = "Población",
       title = "EJEMPLO DE SCATTERPLOT CON GGPLOT2",
       subtitle =
    "Esperanza vida vs renta per cápita (1997)",
  caption = "Manuel Mejías Leiva | Datos: gapminder")
```

Guarda el gráfico como un archivo PNG en la carpeta de trabajo

```{r eval=FALSE, warning=FALSE, message=FALSE}
ggsave("primer_plot.png", plot_ggsave) #<<
```
]

.pull-right[

```{r echo=FALSE}
plot_ggsave <- gapminder_1997 %>%
  ggplot(aes(y = gdpPercap, x = lifeExp,
           color = continent, size = pop)) +
  geom_point(alpha = 0.8) +
  scale_y_log10() +
  scale_color_tableau() +
  guides(size = "none") + 
  labs(x = "Esperanza de vida",
       y = "Renta per cápita",
       color = NULL, size = "Población",
       title = "EJEMPLO DE SCATTERPLOT CON GGPLOT2",
       subtitle =
    "Esperanza vida vs renta per cápita (1997)",
  caption = "Manuel Mejías Leiva | Datos: gapminder")
plot_ggsave
```

```{r echo=FALSE,warning=FALSE, message=FALSE}
ggsave("primer_plot.png", plot_ggsave)
```
]


---
class: inverse, center, middle, heading

# Recursos para Dataviz con ggplot 🎨

---
# Recursos para Dataviz con ggplot

* Todas las geoms disponibles: https://ggplot2.tidyverse.org/reference/

* The R Graph Gallery: https://r-graph-gallery.com/
